【裁判字號】    90,台上,7226
【裁判日期】    901129
【裁判案由】    偽造文書
【裁判全文】
最高法院刑事判決                                九十年度台上字第七二二六號
    上  訴  人  乙○○
    選任辯護人  黃安然律師
    上  訴  人  甲○○
右上訴人等因偽造文書案件，不服台灣高等法院中華民國八十九年十二月十四日第二
審更審判決（八十九年度上更(一)字第七六八號，起訴案號：台灣板橋地方法院檢察署
八十七年度偵字第一三九八七號），提起上訴，本院判決如左：
    主  文
原判決撤銷，發回台灣高等法院。
    理  由
本件原判決認定上訴人乙○○原係台灣省政府所屬省營事業機構台灣汽車客運股份有
限公司（以下簡稱台汽公司）板橋站站長，負責綜理該站業務，並指揮監督所屬場站
及員工；上訴人甲○○原係台汽公司板橋站科員兼任副站長，承站長之命綜理該站業
務，二人均為依據法令從事公務之公務員。詹文芳為台汽公司板橋站退休駕駛、劉陳
英秀係該站司機劉文良之配偶、林艷俐則為乙○○之女友，其等均與乙○○熟識。緣
於民國八十六年間，台汽公司板橋站所屬坐落台北縣土城市○○路○段二八○號之檢
修廠停廠三年餘，因該檢修廠所坐落如原判決附表所示之土地廢棄未使用，乙○○有
意將之出租，詹文芳得知上情並有意承租上開土地設立收費停車場，即利用機會與乙
○○商量上情並獲乙○○同意，詹文芳即與劉陳英秀、林艷俐協議合夥標租前開土地
設立「三合停車場」。乙○○明知上開土地已列入出售計劃，惟尚無具體出售事宜，
而台汽公司有列入出售計劃之土地，出租時租約若以三個月為期，即全權授與站長訂
約，無需另經總公司核准之規定，又設立停車場整地、營運至收取收益，雖須長期經
營並非數月可得，惟其可以每三個月續約一次之方式，以達實際上長期出租之目的，
乙○○為使上開土地能確定租予詹文芳、劉陳英秀、林艷俐三人，遂指示甲○○租約
以三個月為期，以規避總公司之審核，要求甲○○開始著手處理招租作業。甲○○明
知內情有異，但為求升遷而仍配合乙○○之要求，二人遂基於犯意之聯絡，明知依台
汽公司八十六年三月三十一日業八六－三三四－一－一五○號函所附「各利潤中心房
地出租招標作業程序、開標程序」規定：房地出租，如年租金達新台幣（下同）三十
萬元以上者，應以公開招標之方式出租，年租金未達三十萬元者，以公告登記後議、
比價之方式出租。又年租金在十萬元以上者，應先擬定租金底價後，送交總公司稽核
小組審議後決定租金底價。乙○○、甲○○二人竟違反上開規定，經由甲○○之建議
，於未經總公司稽核小組審議核定租金底價之情形下，即於八十六年五月十五日以板
簡字第一九七號公告為土地出租登記公告，載明於八十六年五月二十四日上午十時在
台汽公司板橋站站長室議、比價，並遲至八十六年五月二十三日下午一時許，甲○○
始簽擬租金底價每月十二萬元之簽呈，經乙○○於八十六年五月二十四日上午九時二
十分批可後，即決定底價為每月租金為十二萬元（年租金一百四十四萬元），並即於
當日上午十時許，在台汽公司板橋站內進行土地出租之議、比價作業。詹文芳於議、
比價當日因恐落人話柄，徵得其妻舅郭明源同意，而以郭明源名義參與比價，並另商
借徐范金英之名義參與比價。徐范金英於當日到達現場於比價紀錄及比價單上簽名蓋
章後，將比價單交給詹文芳後即離開，由詹文芳代為填寫標價十一萬元；郭明源則未
到場亦未出具授權書，即由詹文芳代為填寫比價單及標價十二萬五千元後，連同上開
徐范金英名義之比價單交給甲○○後即離開，違反正常比價程序，並由甲○○製作郭
明源、徐范金英到場比價，由郭明源得標之比價紀錄，經由乙○○批可，而由郭明源
得標。嗣詹文芳在雙方尚未簽訂租賃契約之情形下，自八十六年六月十五日起，即僱
請黃瑩雪所經營之合駿興工程有限公司進行整建停車場工程，並推由劉陳英秀負責辦
理停車場營利事業登記，惟因劉陳英秀辦理時發現需三年之土地租賃合約書始可辦理
登記，即向詹文芳表示上情，詹文芳轉請乙○○、甲○○幫忙出具三年期之租賃契約
，乙○○、甲○○為使詹文芳等人得以完成營利事業登記，乙○○即於八十六年七月
上旬，私自制作出租人為台汽公司板橋站（代表人為乙○○），承租人為郭明源，內
容不實之八十六年七月十五日簽訂，租賃期間自八十六年八月一日迄八十九年七月三
十一日為三年之「土地租賃契約書」，及八十六年六月二十三日出具同為三年租期之
「同意書」各一件交予甲○○，再由甲○○利用職權於其上蓋用台汽公司板橋站圖記
後，於台汽公司板橋站辦公室內轉交詹文芳，再由詹文芳交予劉陳英秀持交不知情之
會計師向縣政府辦理設立登記而行使之，足以生損害於停車場設立管理機關及台汽公
司。又詹文芳因需整地以合於停車場使用，便向乙○○請求延後訂約及支付租金及押
租金，故乙○○遲遲未與之簽訂租約，嗣乙○○於八十六年九月一日調台汽公司總公
司旅遊課課長後，新任台汽公司板橋站站長鍾振龍發現該案尚未訂約，乃請甲○○儘
速訂約，乙○○、甲○○始於八十六年九月間，以台汽公司板橋站之名義與詹文芳以
郭明源名義訂定三個月期之租賃契約，惟租賃期間記載為自八十六年七月十七日起至
同年十月十六日止，並將租約交付鍾振龍，鍾振龍見租約期限將屆滿，欲重行公告招
租，詹文芳竟以郭明源名義，於八十六年九月二十三日向台汽公司總公司請願並提出
上開不實之三年租約為抗辯，始查知上情等情。因而撤銷第一審判決，改判論處上訴
人二人共同行使公務員明知為不實之事項，而登載於職務上所掌之公文書罪刑，固非
無見。
惟查：(一)、有罪判決書之事實一欄，為判斷其適用法令當否之準據，法院應將依職權
認定與論罪科刑有關之事實，翔實記載，然後於理由內逐一說明其憑以認定之證據，
並使事實認定與理由說明，互相適合，方為合法。倘事實認定與理由說明，不相一致
，或事實與理由欄內之記載，前後齟齬，按諸刑事訴訟法第三百七十九條第十四款後
段規定，均屬判決理由矛盾之當然違背法令。(1)、原判決事實欄記載：詹文芳於議、
比價當日因恐落人話柄，徵得其妻舅郭明源同意，而以郭明源名義參與比價，並另商
借徐范金英之名義參與比價。徐范金英於當日到達現場於比價紀錄及比價單上簽名蓋
章後，將比價單交給詹文芳後即離開，由詹文芳代為填寫標價十一萬元；郭明源則未
到場亦未出具授權書，即由詹文芳代為填寫比價單及標價十二萬五千元後，連同上開
徐范金英名義之比價單交給甲○○後即離開，違反正常比價程序，並由甲○○製作郭
明源、徐范金英到場比價，由郭明源得標之比價紀錄，經由乙○○批可，而由郭明源
得標（原判決事實欄一、(三)）等情。苟原判決所認定之前開事實屬實，則上訴人二人
明知郭明源、徐范金英並未實際比價，由甲○○製作形式上之比價紀錄，經乙○○批
可由郭明源得標，所為是否不成立刑法第二百十三條之公務員登載不實罪？有待研求
。原判決理由欄僅就上訴人虛偽登載三年租賃期間部分予以論斷（原判決第十四頁第
十三至十七行）。而對上訴人二人製作前開不實比價紀錄部分，並未論述說明應如何
為法律上之評價，其事實欄之記載與理由欄之說明不盡相符，尚有未洽。(2)、原判決
事實欄認定乙○○私自製作「土地租賃契約書」及同為三年租期之「同意書」，並交
由甲○○利用職權於其上蓋用台汽公司板橋站圖記等情（原判決第四頁第十三至十七
行）。乃理由欄僅就「土地租賃契約書」予以論斷（原判決第十四頁第十三至十八行
），而就前開「同意書」部分並未論斷說明應為如何法律上之評價。其事實欄之記載
與理由欄之說明，不盡相符，亦有可議。(二)、事實審法院依職權調查所得之證據資料
，如其內容或對同一待證事實之價值不相一致時，自應於判決書內敘明理由，加以取
捨，形成心證，以認定事實，否則如就此等證據未加取捨，全部採為認定犯罪事實之
依據，而未說明理由，即有證據上理由矛盾及理由不備之違法。原判決事實欄認定前
開三年期土地租賃契約書係乙○○私自製作，並由甲○○利用職權在其上蓋用台汽公
司板橋站圖記等情（原判決第四頁第十三至十八行）。乃原判決引用詹文芳於調查站
之供述或說明：伊與劉陳英秀一起去找乙○○幫忙，乙○○指示甲○○先擬草稿，但
其後定稿打字、用印伊不在場，其上郭明源的印章並非伊所蓋用，何人定稿用印伊並
不清楚（原判決第七頁第十至十二行）；或引詹文芳於偵查中之供述說明：劉陳英秀
說契約三個月無法辦，要求站長出證明，伊那時在場，乙○○的印章是他自己蓋的（
原判決第八頁第一至二行）；或引詹文芳於第一審之供述說明：印章是何人蓋的忘記
了，……偵查中供稱有看到甲○○在契約書上蓋公司大章，小印章（乙○○私章）（
原判決第九頁第三至六行）；或引詹文芳於原審之供述說明：伊有當場看到甲○○自
鐵櫃中拿出箱子從中拿出印章用印後拿給伊，在用印時，契約書上就已繕打完畢，…
…伊忘記共看見甲○○使用幾次關防（原判決第九頁第九至十七行）。詹文芳上開供
述內容其前後是否不盡相符？原判決未敘明其為如何斟酌取捨而形成心證之理由，逕
併採為認定本件犯罪事實之依據，尚有未洽。(三)、犯罪事實應依證據認定，有罪之判
決書，應於理由內記載認定犯罪事實所憑之證據及其認定之理由，否則即有理由不備
之違法。乙○○否認系爭三年期土地租賃契約書上所蓋伊名義之印文，為伊所有印章
所蓋。而原判決亦說明上開三年期土地租賃契約書上所蓋乙○○印文，與乙○○放置
於台汽公司板橋站職員廖年娟處，供公務用之印章印文大小不同（原判決第十二頁第
十至十二行）。復未敘明經由何項調查及有何證據，堪認該三年期土地租賃契約書上
所蓋乙○○名義之印文係乙○○所有印章所蓋，其理由欠備，有欠允洽，本院前次發
回意旨已詳予指明，原審就上情仍未調查釐清詳細記載，致其瑕疵仍然存在，遽行判
決，尚有未當。上訴意旨指摘原判決不當，尚非全無理由，應認有撤銷發回更審之原
因。原判決不另為無罪諭知部分，基於審判不可分之原則，併予發回，附此敘明。
據上論結，應依刑事訴訟法第三百九十七條、第四百零一條，判決如主文。
中      華      民      國     九十     年     十一     月    二十九    日
                              最高法院刑事第四庭
                                  審判長法官  董  明  霈
                                        法官  丁  錦  清
                                        法官  林  茂  雄
                                        法官  王  居  財
                                        法官  張  祺  祥
      右正本證明與原本無異
                                              書  記  官
中      華      民      國     九十     年     十二     月      六      日


司法院資訊處製作；財團法人民間司法改革基金會備份。
